臺灣臺中地方法院刑事判決
111年度金訴字第1283號
公  訴  人  臺灣臺中地方檢察署檢察官
被      告  莊偉德




上列被告因詐欺等案件，經檢察官提起公訴（111年度偵字第105
29號），被告就被訴事實為有罪之陳述，經告知簡式審判程序之
旨，並聽取被告與公訴人之意見後，本院合議庭裁定由受命法官
獨任進行簡式審判程序，判決如下：
    主    文
丁○○犯如附表一所示之罪，各處如附表一「宣告刑」欄所示之刑
，應執行有期徒刑壹年捌月，併科罰金新臺幣參萬元，罰金如易
服勞役，以新臺幣壹仟元折算壹日。
未扣案之犯罪所得新臺幣壹仟伍佰元沒收，於全部或一部不能沒
收或不宜執行沒收時，追徵其價額。
    犯罪事實
一、丁○○於民國110年8月間某日，加入真實姓名及年籍均不詳之
    成年男子（下稱甲男）及其他不詳詐欺犯罪者所屬，以實施
    詐術為手段，由三人以上成員所組成具有持續性、牟利性之
    有結構性詐欺集團（按無證據證明有未成年人參與；下稱本
    案詐欺集團），擔任俗稱「取簿手」之角色，負責收取裝有
    人頭帳戶資料之包裹，並放置在甲男指定之地點，以此方式
    將人頭帳戶交與本案詐欺集團其他成員，並利用自身所有之
    手機與甲男聯繫上述收取、交付包裹事宜，而約定丁○○可獲
    得每次收取包裹新臺幣（下同）1500元之報酬。
二、丁○○基於參與犯罪組織之犯意加入後，於本案詐欺集團犯罪
    組織存續期間，與甲男及其等所屬詐欺集團其他成員，5次
    各別同時基於意圖為自己不法所有之三人以上共同詐欺取財
    、共同掩飾隱匿詐欺所得去向之一般洗錢犯意聯絡，先由本
    案詐欺集團不詳成員於110年8月13日（起訴書誤載為11日）
    某時，以每個帳戶每日租金1500元之價格，向張家瑄（所涉
    犯行另案經臺灣屏東地方法院以111年度金簡字第5號判處罪
    刑確定）租用金融帳戶，張家瑄即依指示將其所申設之華南
    商業銀行帳號000000000000號帳戶（下稱甲帳戶）、遠東國
    際商業銀行帳號00000000000000號帳戶（下稱乙帳戶）、中
    國信託商業銀行帳號00000000000000號帳戶、郵局帳號0000
    0000000000號帳戶之存摺、金融卡及密碼寄送至臺中市○○區
    ○○○路000號之統一超商亞和店，丁○○再依甲男之指示，於11
    0年8月17日晚上9時14分許，駕駛向不知情之黃湘芸所借用
    之車牌號碼000-0000號自用小客車（下稱甲車），至統一超
    商亞和店收取裝有上開帳戶資料之包裹後，將該包裹放置在
    臺北轉運站某處置物箱內，並將該置物箱之編號及密碼告知
    甲男。復由本案詐欺集團其他成員，詐騙如附表二「被害人
    」欄所示之人，致使各該人等因而陷於錯誤，並依指示分別
    匯款至甲、乙帳戶（詳細被害人、遭詐騙方式、遭詐騙而匯
    款時間、金額、匯入帳戶，各詳如附表二所示）；再由本案
    詐欺集團其他成員至臺北轉運站拿取上開帳戶資料後，將附
    表二所示款項提領一空，以此方式掩飾詐欺所得去向。嗣因
    附表二「被害人」欄所示之人發覺受騙而報警，始悉上情。
二、案經己○○、丙○○、乙○○、庚○○、蘇江温訴請臺中市政府警察
    局大雅分局報告臺灣臺中地方檢察署檢察官偵查起訴。
    理    由
一、本案被告丁○○所犯為死刑、無期徒刑、最輕本刑為3年以上
    有期徒刑以外之罪，其於準備程序中就被訴事實為有罪之陳
    述，經告知簡式審判程序之旨，並聽取公訴人及被告之意見
    後，本院依刑事訴訟法第273條之1第1項之規定，裁定進行
    簡式審判程序。再本案之證據調查，依同法第273條之2規定
    ，不受同法第159條第1項、第161條之2、第161條之3、第16
    3條之1及第164條至第170條規定之限制。又按訊問證人之筆
    錄，以在檢察官或法官面前作成，並經踐行刑事訴訟法所定
    訊問證人之程序者為限，始得採為證據，組織犯罪防制條例
    第12條第1項中段亦有明定，故本判決所引用被告以外之人
    於警詢之陳述，就被告涉犯參與犯罪組織部分，均無證據能
    力，其餘部分則依法均可作為認定犯罪事實之證據，合先敘
    明。
二、上開犯罪事實，業據被告於本院審理中坦承不諱（見本院卷
    第165-166、183頁），核與證人張家瑄、黃湘芸於警詢之陳
    述相符（見偵卷第57-59、61-65頁），並有員警職務報告（
    見偵卷第47頁、核退卷第55頁）、110年8月17日路口監視器
    及統一超商亞和門市監視器錄影畫面翻拍照片(見偵卷第75-
    81頁)、證人張家瑄提出之統一超商貨態追蹤查詢資料及LIN
    E對話紀錄截圖（見偵卷第85-100頁）、甲、乙帳戶之客戶
    資料及交易明細（見核退卷第41-44之1、47-48、141-142、
    147-149頁），及附表二「證據及卷證出處」欄所示之證據
    在卷可證，互核相符，足認被告上開任意性自白與事實相符
    ，堪以採信（惟上述告訴人及證人警詢之陳述，並不得作為
    認定被告犯組織犯罪防制條例罪名之事證，已如上述，是本
    院認定被告違反組織犯罪防制條例時，不採上述陳述為證，
    惟縱就此予以排除，仍得以其餘證據作為被告自白外之補強
    事證，自仍得認定被告有參與犯罪組織犯行）。綜上所述，
    本案事證明確，被告上開各犯行洵堪認定，均應依法論科。
三、論罪科刑
  ㈠核被告就犯罪事實欄所為，係犯組織犯罪防制條例第3條第l
    項後段之參與犯罪組織罪；就犯罪事實欄及附表二所為，
    均係犯刑法第339條之4第1項第2款之三人以上共同詐欺取財
    罪，及洗錢防制法第14條第1項之一般洗錢罪。　　
　㈡被告與甲男及本案詐欺集團其他真實姓名年籍不詳成員間，
    就所犯上開加重詐欺及一般洗錢犯行，具有犯意聯絡與行為
    分擔，並分工合作、互相利用他人行為以達犯罪目的及行為
    分擔，為共同正犯。　
　㈢按倘若行為人於參與詐欺犯罪組織之行為繼續中，先後多次
    為加重詐欺之行為，因參與犯罪組織罪為繼續犯，犯罪一直
    繼續進行，直至犯罪組織解散，或其脫離犯罪組織時，其犯
    行始行終結。故該參與犯罪組織與其後之多次加重詐欺之行
    為皆有所重合，然因行為人僅為一參與犯罪組織行為，侵害
    一社會法益，屬單純一罪，應僅就「該案中」與參與犯罪組
    織罪時間較為密切之首次加重詐欺犯行論以參與犯罪組織罪
    及加重詐欺罪之想像競合犯，而其他之加重詐欺犯行，祗需
    單獨論罪科刑即可，無需再另論以參與犯罪組織罪，以避免
    重複評價。是如行為人於參與同一詐欺集團之多次加重詐欺
    行為，因部分犯行發覺在後或偵查階段之先後不同，肇致起
    訴後分由不同之法官審理，為裨益法院審理範圍明確、便於
    事實認定，即應以數案中「最先繫屬於法院之案件」為準，
    以「該案件」中之「首次」加重詐欺犯行與參與犯罪組織罪
    論以想像競合。縱該首次犯行非屬事實上之首次，亦因參與
    犯罪組織之繼續行為，已為該案中之首次犯行所包攝，該參
    與犯罪組織行為之評價已獲滿足，自不再重複於他次詐欺犯
    行中再次論罪，俾免於過度評價及悖於一事不再理原則。至
    於「另案」起訴之他次加重詐欺犯行，縱屬事實上之首次犯
    行，仍需單獨論以加重詐欺罪，以彰顯刑法對不同被害人財
    產保護之完整性，避免評價不足（最高法院109年度台上字
    第3945號判決意旨參照）。依卷內現存事證及臺灣高等法院
    被告前案紀錄表，足認本案被告對附表二編號1所示告訴人
    己○○所為之加重詐欺取財犯行，為其參與本案詐欺集團後，
    經起訴組織犯織，且最先繫屬於法院之「首次」加重詐欺犯
    行。揆諸上開說明，被告所為參與犯罪組織犯行應僅與如附
    表二編號1所示加重詐欺取財犯行論以想像競合犯。　
　㈣被告所為如犯罪事實欄、犯罪事實欄即附表二編號1所示參
    與犯罪組織罪、加重詐欺取財罪、一般洗錢罪；另如犯罪事
    實欄即附表二編號2至5所示加重詐欺取財罪、一般洗錢罪
    ，各具有部分行為重疊之情形，均係一行為觸犯數罪名之想
    像競合犯，應依刑法第55條規定，均從一重之加重詐欺取財
    罪處斷。　
　㈤另加重詐欺取財罪，係為保護個人之財產法益而設，行為人
    罪數之計算，自應依遭詐騙之被害人人數計算。被告所犯如
    附表二所示之罪，各罪在時間差距上可以分開，且犯意各別
    ，行為互異，在刑法評價上各具獨立性，應分論併罰。　
　㈥被告前因賭博案件，經臺灣雲林地方法院以107年度港簡字第181
    號判決判處有期徒刑3月確定（下稱甲案）；另因賭博案件
    ，經臺灣新北地方法院以108年度簡字第1547號、108年度原簡字
    第91號判決判處有期徒刑2月確定（下稱乙案）。嗣甲、乙
    案經臺灣新北地方法院以109年度聲字第5號裁定應執行有期徒刑
    4月確定，於民國109年5月29日執行完畢等情，業據檢察官於
    論告時陳稱在卷（見本院卷第183-184頁），並有甲、乙案
    判決、臺灣高等法院被告前案紀錄表在卷可證（見偵卷第25
    1-278頁）。其於有期徒刑執行完畢後，5年內故意再犯本案
    有期徒刑以上之5罪，均為累犯，並依司法院釋字第775號解
    釋意旨，審酌被告於前案執行完畢後，未生警惕，故意再為
    本案犯行，足見前罪之徒刑執行成效不彰，其對刑罰之反應
    力顯然薄弱，衡量本案犯罪情節及被告所侵害之法益，予以
    加重最低本刑並無罪刑不相當之情事，爰依刑法第47條第1
    項之規定，各加重其刑。
　㈦組織犯罪防制條例第8條第1項規定：「犯第3條之罪自首，並
    自動解散或脫離其所屬之犯罪組織者，減輕或免除其刑；因
    其提供資料，而查獲該犯罪組織者，亦同；偵查及審判中均
    自白者，減輕其刑。」；洗錢防制法第16條第2項規定：「
    犯前2條之罪，在偵查或審判中自白者，減輕其刑。」。本
    案卷存證據無法證明被告就參與犯罪組織部分有自首並自動
    脫離其所屬之犯罪組織，或有因被告提供資料而查獲該犯罪
    組織，且被告於偵查中並未自白參與犯罪組織之犯行，故無
    從依組織犯罪防制條例第8條第1項規定減輕或免除其刑。而
    被告於本院審理中已自白一般洗錢之犯行，業如前述，依洗
    錢防制法第16條第2項規定原應減輕其刑，雖被告所為一般
    洗錢部分均屬想像競合犯其中之輕罪，惟本院於後述量刑時
    仍當一併衡酌該部分減輕其刑事由，附此說明。
　㈧爰以行為人之責任為基礎，審酌被告正值青壯，非無工作能
    力，竟不思努力工作以賺取其本身生活所需，為圖可輕鬆獲
    得之不法利益，而加入本案詐欺集團，負責領取人頭帳戶包
    裹並轉交與其他集團成員，而協助取得詐欺贓款，顯見其價
    值觀念偏差，使無辜之被害人因而陷於錯誤而上當受騙，所
    為已嚴重破壞社會秩序及人際間之信賴，使一般民眾均聞詐
    騙集團色變，實有不該，應予非難。並斟酌被告本案分工係
    聽從上手指示收取、轉交人頭帳戶資料，非居於犯罪組織主
    導或管理地位，及附表二所示被害人遭詐騙金額之犯罪情節
    與所生損害、被告犯後尚知坦承犯行之犯後態度；兼衡被告
    自述之智識程度及家庭經濟生活狀況（見本院卷第184頁）
    等一切情狀，分別量處如附表一「宣告刑」欄所示之刑，且
    就罰金部分各諭知易服勞役之折算標準；並定其應執行之刑
    及就併科罰金部分諭知易服勞役之折算標準如主文所示。
四、沒收
  ㈠被告於警詢、偵查及本院審理中均供稱：我本案可獲得之報
    酬為1500元，且甲男已將報酬匯款給我等語（見偵卷第53、
    237頁、本院卷第166頁），其歷次陳述一致，堪信屬實，足
    認被告本案犯罪所得為1500元，且未扣案，爰依刑法第38條
    之1第1項前段、第3項之規定，宣告沒收或追徵其價額。
　㈡被告於本院審理中另供稱：本案我是用我所有的手機與甲男
    聯繫，但該手機業已丟棄等語（見本院卷第183頁），堪信
    該手機為被告所有，並供本案犯罪所用，然審酌手機為日常
    生活常見之通訊工具，並非專供犯罪所用之物，沒收對預防
    再犯之效果有限，欠缺沒收實益，爰依刑法第38條之2第2項
    規定，不予宣告沒收或追徵其價額。
　㈢末查，如附表二所示被害人匯入甲、乙帳戶之款項，均係由
    本案詐欺集團不詳成員提領，而非屬被告所有，亦非在被告
    實際掌控中，被告就所隱匿之財物既不具所有權及事實上處
    分權，本院自無從依洗錢防制法第18條第1項規定宣告沒收
    ，併予敘明。　
據上論斷，應依刑事訴訟法第273條之1第1項、第299條第1項前
段，組織犯罪防制條例第3條第1項後段，洗錢防制法第14條第1
項，刑法第11條前段、第28條、第339條之4第1項第2款、第55條
、第47條第1項、第42條第3項、第51條第5款、第7款、第38條之
1第1項前段、第3項，刑法施行法第1條之1第1項，判決如主文。
本案經檢察官鐘祖聲提起公訴，檢察官甲○○到庭執行職務。
中　　華　　民　　國　　111 　年　　11　　月　　29　　日
                  刑事第十三庭  法  官  黃世誠
以上正本證明與原本無異。
如不服本判決應於收受送達後20日內向本院提出上訴書狀，並應
敘述具體理由；其未敘述上訴之理由者，應於上訴期間屆滿後20
日內向本院補提理由書（均須按他造當事人之人數附繕本）「切
勿逕送上級法院」。
告訴人或被害人如不服判決，應備理由具狀向檢察官請求上訴，
上訴期間之計算，以檢察官收受判決正本之日起算。
　　　　                        書記官  陳慧君
中　　華　　民　　國　　111 　年　　11　　月　　29　　日

附表一
編號 犯罪事實 宣告刑 1 如犯罪事實欄、犯罪事實欄即附表二編號1所示 丁○○犯三人以上共同詐欺取財罪，處有期徒刑壹年貳月，併科罰金新臺幣壹萬元，罰金如易服勞役，以新臺幣壹仟元折算壹日。 2 如犯罪事實欄即附表二編號2所示 丁○○犯三人以上共同詐欺取財罪，處有期徒刑壹年貳月，併科罰金新臺幣壹萬元，罰金如易服勞役，以新臺幣壹仟元折算壹日。 3 如犯罪事實欄即附表二編號3所示 丁○○犯三人以上共同詐欺取財罪，處有期徒刑壹年貳月，併科罰金新臺幣壹萬元，罰金如易服勞役，以新臺幣壹仟元折算壹日。 4 如犯罪事實欄即附表二編號4所示 丁○○犯三人以上共同詐欺取財罪，處有期徒刑壹年肆月，併科罰金新臺幣壹萬元，罰金如易服勞役，以新臺幣壹仟元折算壹日。 5 如犯罪事實欄即附表二編號5所示 丁○○犯三人以上共同詐欺取財罪，處有期徒刑壹年肆月，併科罰金新臺幣壹萬元，罰金如易服勞役，以新臺幣壹仟元折算壹日。 
附表二(時間：民國，金額：新臺幣)
編號 被害人 詐欺方式 被害人匯款時間 匯入帳戶 匯款金額 證據及卷證出處 1 己○○(即起訴書附表編號4所示被害人) 由真實姓名及年籍均不詳之詐欺取財成員，於110年8月12日下午5時54分許至同年月19日間，假冒為己○○之朋友陳偉智，先後以電話及LINE向己○○佯稱：急需借款償還債務云云，致使己○○誤信為真，因而陷於錯誤，並依指示匯款。 110年8月19日上午10時46分許 乙帳戶 3萬元 ⒈告訴人己○○於警詢之陳述(見偵卷第121-122頁)。 ⒉手機通話紀錄截圖(見偵卷第135頁)。 ⒊LINE對話紀錄截圖(見偵卷第136-137頁)。 ⒋網路銀行匯款資料翻拍照片(見偵卷第138頁)。 2 丙○○(即起訴書附表編號5所示被害人) 由真實姓名及年籍均不詳之詐欺取財成員，於110年8月16日下午3時24分許至同年月19日間，假冒為丙○○之姪子，先後以電話及LINE向丙○○佯稱：要去拿貨但是錢不夠，急需借款云云，致使丙○○誤信為真，因而陷於錯誤，並依指示匯款。 110年8月19日上午11時19分許 乙帳戶 3萬元 ⒈告訴人丙○○於警詢之陳述(見偵卷第151-153頁)。 ⒉土地銀行自動櫃員機交易明細表(見偵卷第155頁)。 ⒊告訴人丙○○之臺灣土地銀行青年分行帳戶存摺封面翻拍照片(見偵卷第155頁)。 ⒋LINE對話紀錄截圖(見偵卷第156頁)。 3 乙○○(即起訴書附表編號3所示被害人) 由真實姓名及年籍均不詳之詐欺取財成員，於110年8月17日下午1時41分許，假冒為乙○○之姪子，先後以電話及LINE向乙○○佯稱：與朋友合夥做生意需款孔急，亟需借款云云，致使乙○○誤信為真，因而陷於錯誤，並依指示匯款。 110年8月19日上午10時8分許 乙帳戶 3萬元 ⒈告訴人乙○○於警詢之陳述(見偵卷第140-143頁)。 ⒉LINE對話紀錄截圖(見偵卷第148頁)。 ⒊告訴人乙○○之中國信託銀行台中分行帳戶存摺封面翻拍照片(見偵卷第149頁)。 ⒋告訴人乙○○之手機通話記錄翻拍照片(見偵卷第149頁)。 4 庚○○(即起訴書附表編號1所示被害人) 由真實姓名及年籍均不詳之詐欺取財成員，於110年8月17日下午5時17分許，撥打電話向庚○○佯稱：先前購物時因工作人員疏失，誤設為分期約定轉帳，會被連續扣款，會協助設定以取消云云，致使庚○○誤信為真，因而陷於錯誤，並依指示匯款。 110年8月18日上午9時27分許 甲帳戶 9萬9960元 ⒈告訴人庚○○於警詢之陳述(見偵卷第167-169頁、核退卷第81-85頁)。 ⒉告訴人庚○○之中國信託銀行大里分行帳戶存摺封面暨內頁交易明細影本(見偵卷第187-188頁)。 5 蘇江温(即起訴書附表編號2所示被害人、起訴書誤載為戊○○) 由真實姓名及年籍均不詳之詐欺取財成員，於110年8月18日上午9時42分許，假冒為蘇江温之鄰居呂東振，先後以電及LINE向蘇江温佯稱：急需借款償還債務云云，致使蘇江温誤信為真，因而陷於錯誤，並依指示匯款。 110年8月18日上午10時16分許 乙帳戶 5萬元 ⒈告訴人蘇江温於警詢之陳述(見偵卷第157頁至第159頁)。    110年8月18日上午10時18分許 乙帳戶 5萬元  
附錄論罪科刑法條
組織犯罪防制條例第3條第1項
發起、主持、操縱或指揮犯罪組織者，處3年以上10年以下有期
徒刑，得併科新臺幣1億元以下罰金；參與者，處6月以上5年以
下有期徒刑，得併科新臺幣1千萬元以下罰金。但參與情節輕微
者，得減輕或免除其刑。
洗錢防制法第14條
有第二條各款所列洗錢行為者，處7年以下有期徒刑，併科新臺
幣5百萬元以下罰金。
前項之未遂犯罰之。
前二項情形，不得科以超過其特定犯罪所定最重本刑之刑。
中華民國刑法第339條之4
犯第339條詐欺罪而有下列情形之一者，處1年以上7年以下有期
徒刑，得併科1百萬元以下罰金：
一、冒用政府機關或公務員名義犯之。
二、三人以上共同犯之。
三、以廣播電視、電子通訊、網際網路或其他媒體等傳播工具，
    對公眾散布而犯之。
前項之未遂犯罰之。